【裁判字號】    97,消債更,1109
【裁判日期】    980504
【裁判案由】    更生事件
【裁判全文】
臺灣臺南地方法院民事裁定          97年度消債更字第1109號
債  務  人  甲○○
                        第一間.
代  理  人  黃雅萍律師
上列當事人因消費者債務清理事件聲請更生，本院裁定如下：
    主    文
聲請人甲○○自中華民國九十八年五月四日下午四時起開始更生
程序。
    理  由
一、按債務人不能清償債務或有不能清償之虞，且無擔保或無優
    先權之債務總額未逾新臺幣（下同）1,200萬元者，於法院
    裁定開始清算程序或宣告破產前，得向法院聲請更生。法院
    開始更生程序之裁定，應載明其年、月、日、時，並即時發
    生效力，消費者債務清理條例第3條、第42條第1項、第45條
    第1項定有明文。又按債務人對於金融機構因消費借貸、自
    用住宅借款、信用卡或現金卡契約而負債務，在聲請更生或
    清算前，應提出債權人清冊，以書面向最大債權金融機構請
    求協商債務清償方案，並表明共同協商之意旨，而消費者債
    務清理條例施行前，債務人依金融主管機關協調成立之中華
    民國銀行公會會員辦理消費金融案件無擔保債務協商機制與
    金融機構成立協商者，不得聲請更生或清算，但因不可歸責
    於己之事由，致履行顯有重大困難者，不在此限，消費者債
    務清理條例第151條第1項、第5項定有明文。
二、本件聲請意旨以：聲請人於消費者債務清理條例施行前，曾
    與與最大債權銀行台灣土地銀行成立協商，當時無擔保債務
    總額為1,867,473元，約定每月需償還15,528元；惟聲請人
    另向台灣土地銀行信用貸款50萬元，但未列入協商範圍，聲
    請人每月需繳納信用貸款6,600元，為期7年，尚有20餘萬元
    未清償。另有積欠中華商業銀行債務約20萬元，因中華商業
    銀行已移轉債權予匯誠第一資產管理股份有限公司而未列入
    協商範圍，聲請人全部債務合計約2,037,473元。聲請人目
    前任職在茂德科技股份有限公司（下稱茂德公司），於97年
    9月11日本件更生聲請時最近4個月平均所得29,550元，扣除
    聲請人每月需支付房租5,000元及生活必要費用7,000元後，
    本尚能收支平衡，均依約按期繳納協商款15,528元及信用貸
    款6,600元，惟因匯誠第一資產管理股份有限公司以聲請人
    積欠其143,518元及利息，另又積欠其51,578元及利息，聲
    請法院強制執行扣押聲請人對茂德公司之薪資債權，聲請人
    自97年7月起之薪資1/3及津貼3/4遭強制扣薪10,122元，致
    聲請人自97年8月起無力按月清償協商款而毀諾，其後聲請
    人雖已於98年3月與最大債權銀行台灣土地銀行成立變更還
    款條件之協議，約定每月繳納8,277元，但上開信用貸款及
    匯誠第一資產管理股份有限公司債務仍未一併列入，聲請人
    目前每月薪資減為15,000元，執行強制扣薪後僅餘10,000元
    ，於支付聲請人必要生活費12,000元後，已不足以繳納再次
    協商款8,277元及信用貸款6,600元，是以聲請人仍不能依再
    次協商之約定履行。聲請人名下並無資產，僅有西元2004年
    出廠機車1輛，顯有不能清償債務之情事，而聲請人之無擔
    保或無優先權之債務總額未逾1,200萬元，復未經法院裁定
    開始清算程序或宣告破產，惟因不可歸責於己之事由，致履
    行顯有重大困難，為此，依消費者債務清理條例提出本件更
    生之聲請等語。
三、經查：
  (一)聲請人於消費者債務清理條例施行前，依金融主管機關協調
    成立之中華民國銀行公會會員辦理消費金融案件無擔保債務
    協商機制，與最大債權銀行台灣土地銀行於96年1月3日成立
    協商，當時聲請人無擔保債務總額為1,867,473元，約定聲
    請人自96年2月起，分120期、0利率，每月10日以前償還15,
    528元，惟聲請人已於97年8月毀諾等情，此有聲請人提出債
    務協商協議書、財團法人金融聯合徵信中心當事人綜合信用
    報告─債務清理條例前置協商專用債權人清冊附卷可憑。聲
    請人另於98年3月與最大債權銀行台灣土地銀行成立變更還
    款條件之協議，約定每月繳納8,277元，惟上開信用貸款及
    匯誠第一資產管理股份有限公司債務仍未列入等情，此有聲
    請人提出之新分配表在卷可憑，並有美商花旗銀行股份有限
    公司98年4月20日民事陳報狀附卷足參。
  (二)聲請人主張：其目前任職於茂德公司，於97年9月為本件更
    生聲請時最近4個月平均所得29,550元一節，經查，聲請人
    約自94年10月12日起在茂德公司受僱至今，其月投保薪資於
    96年9月1日調整為43,9 00元，於97年3月1日調整為30,300
    元，於97年6月1日調整為28,800元，於97年7月1日調整為
    27,600元等情，此有聲請人提出之勞工保險被保險人投保資
    料表及本院依職權調閱勞保電子閘門查詢作業在卷可憑，而
    聲請人於96年全年度所得總額563,400元，此有財政部台灣
    省南區國稅局綜合所得稅各類所得資料清單附卷可參，堪認
    聲請人96年平均每月所得46,955元。又聲請人於97年度全年
    度自茂德公司領取薪資及獎金所得合計418,213元，此有茂
    德公司98年3月26日茂德（98）字第0056號函附薪資資料及
    扣繳憑單附卷可考，堪認聲請人97年每月平均所得應為34,
    851元。
  (三)聲請人主張：其每月需支付房租5,000元及生活必要費用7,
    000元，合計12,000元一節，按消費者債務清理條例之立法
    目的，乃為兼顧債權人、債務人雙方之利益，對陷於經濟上
    困境之消費者，使其透過重建型之更生程序或清算型之清算
    程序清理其債務，藉以妥適調整債務人與債權人及其他利害
    關係人間之權利義務關係，保障債權人獲得公平受償，並謀
    求消費者經濟生活之重建復甦機會，是以，債務人為使其有
    經濟復甦更生之機會，自應以誠實及信用之原則面對自己之
    債務，積極勉力謀求更生償債方案，除應積極開源努力勤奮
    工作以增加收入償還債務外，尚須節流儉樸其生活需求而適
    當控制其生活費用支出，以達成勉力履行債務。依行政院內
    政部公告97年度臺灣省低收入戶最低生活費用每人每月為
    9,829元，該生活費標準係按照政府最近1年平均每人消費支
    出（包括食品費、衣著鞋襪費、房租水電費、家居管理費、
    醫療保健費、交通通訊費、娛樂教育費及雜項支出）百分之
    60訂定，是以聲請人每月必要生活費用（包含食、衣、住、
    行等）依此標準計算，始屬合理。聲請人既自陳其負債大於
    資產，於履行債務期間本應節約省用，並誠實勤勉地履行債
    務，過較不寬裕之經濟生活，並誠實勤勉地履行債務，以期
    早日清償債務，始符合公平正義及誠信原則，故以內政部公
    告97年度臺灣省低收入戶最低生活費用每人每月9,829元計
    算，始屬公允，聲請人既已積欠債務，聲請人本身每月基本
    生活費應以9,829元，始屬適當，其他逾此部分，非屬聲請
    人必要生活費用，應予剔除。
  (四)聲請人主張：其原本收支平衡，依約按期繳納協商款15,528
    元及信用貸款6,600元，惟匯誠第一資產管理股份有限公司
    以聲請人積欠其143,518元及利息，另又以聲請人積欠其51,
    578元及利息，聲請法院強制執行扣押聲請人對茂德公司之
    薪資債權，聲請人自97年7月起每月遭強制扣薪1/3、津貼
    3/4，計10,122元，致聲請人自97年8月起無力按月清償協商
    款一節，經查：聲請人自97年7月遭債權人台灣土地銀行及
    匯誠第一資產管理股份有限公司聲請執行扣薪，經本院依職
    權調閱台灣台中地方法院97年度執字第76806號（含台灣台
    中地方法院97年度執字第52737號、台灣新竹地方法院97 年
    度執字第18711號）、98年度執字第10565號（自台灣新竹地
    方法院97年度執字第565號移送而來）強制執行事件核閱無
    誤，且聲請人於97年7月強制扣薪10,122元、97年8月強制扣
    薪8,743元、97年9月強制扣薪8,978元、97年9月強制扣獎金
    4,354元、97年10月強制扣薪17,001元、97年11月強制扣薪
    8,128元、97年12月強制扣薪7,712元、98年1月強制扣薪7,0
    46元、98年2月強制扣薪7,75 4元、98年3月強制扣薪7,160
    元、97年4月扣薪5,716元，此有本院公務電話紀錄及扣款明
    細表在卷可參，由此可知聲請人於97年7月起至同年12月止
    ，合計扣薪92,713元，平均每月扣薪15,452元，以聲請人97
    年每月平均所得34,851元，於扣除聲請人本身每月基本生活
    費9,829元及平均每月強制扣薪15,452元，僅餘9,570元，已
    不足以清償原約定協商條件每月償還15,528元，聲請人此部
    分主張，堪可採信。
  (五)聲請人雖於98年3月與最大債權銀行台灣土地銀行成立變更
    還款條件之協議，約定每月繳納8,277元，惟聲請人目前每
    月薪資減為15,000元，執執行強制扣薪後僅餘10,000元，於
    支付聲請人必要生活費後，已不足以繳納再次協商款8,277
    元一節，經查，聲請人於98年1月應稅所得22,305元、98年2
    月應稅所得24,443元、98年3月應稅所得22,548元；98年1月
    強制扣薪7,046元、98年2月強制扣薪7,754元、98年3月強制
    扣薪7,160元，此有聲請人98年4月28日補呈證物狀所附薪資
    明細表在卷足考，足認聲請人98年1-3月平均每月所得23,09
    8元，98年1-3月平均每月扣薪7,320元，則以聲請人98年每
    月平均所得23,098元，於扣除聲請人本身每月基本生活費
    9,829元及平均每月強制扣薪7,320元，僅餘5,649元，亦不
    足以清償變更協商條件每月償還8,277元。聲請人主張係因
    不可歸責於己之事由，致履行上開協議顯有重大困難，自足
    採信。聲請人名下資產除僅有西元2004年出廠機車1輛，及
    價值30,000元股茂德公司股票，此有財政部台灣省南區國稅
    局財產歸屬資料清單附卷可參，以98年4月24日茂德公司股
    票收盤價每股1.75元計算，目前市值約52,500元，且聲請人
    無擔保或無優先權之債務總額未逾1,200萬元，此有債權人
    清冊在卷足憑。堪認聲請人確已達不能清償債務或有不能清
    償之虞之程度。
四、本件聲請人前未曾經法院宣告清算程序或宣告破產，亦未曾
    依消費者債務清理條例或破產法之規定而受刑之宣告等情，
    有本院民事紀錄科查詢表、臺灣高等法院被告前案紀錄表附
    卷足佐；亦無消費者債務清理條例第6條第3項、第8條或第
    46條各款所定駁回更生聲請之事由存在，則聲請人聲請更生
    ，應屬有據，爰裁定如主文。
中    華    民    國    98    年    5     月    4     日
              民事第二庭    法  官    張桂美
以上正本證明與原本無異。
本件不得抗告。
本裁定已於民國98年5月4日下午4時公告。
中    華    民    國    98    年    5     月    4     日
                            書記官    謝安青


司法院資訊處製作；財團法人民間司法改革基金會備份。
